臺灣宜蘭地方法院民事判決　　　　　 　　93年度訴字第205號
原　　　告　甲○○
訴訟代理人　林飛
被　　　告　丙○○
訴訟代理人　乙○○
被　　　告　丁○○
上列當事人間請求分割共有物等事件，本院於民國94年6月22日
言詞辯論終結，判決如下：
    主      文
准原告與被告丙○○共有坐落宜蘭縣頭城鎮○○○段武營小段一
四三之四地號，地目建，面積一四六平方公尺土地，及宜蘭縣頭
城鎮○○○段武營小段三七０建號房屋及如附圖A、B所示之增建
物（門牌號碼：宜蘭縣頭城鎮○○○路六０號）予以變賣，所得
價金，按原告應有部分四分之三，被告丙○○應有部分四分之一
比例分配之。
被告丁○○應自前開第一項所示門牌號碼宜蘭縣頭城鎮○○○路
六０號之建物遷出，將之返還予原告及其他共有人。並給付原告
新臺幣壹拾參萬伍仟零肆拾壹元。
原告其餘之訴駁回。
第一項之訴訟費用由被告丙○○負擔四分之一，餘由原告負擔。
第二項之訴訟費用由被告丁○○負擔。
本判決第二項於原告以新台幣壹萬元為被告丁○○供擔保後，得
假執行。
原告其餘假執行之聲請駁回。
    事實及理由
一、原告主張：坐落宜蘭縣頭城鎮○○○段武營小段143 之4 地
    號及其上同小段370 建號（門牌號碼：宜蘭縣頭城鎮○○○
    路60號）為原告與被告丙○○共有，原告應有部分4 分之3
    ，被告丙○○應有部分4 分之1 。前開房地依其使用目的並
    無不能分割之限制，兩造亦無禁止分割之約定，然未能達協
    議分割，為此依民法第823 條第1 項、第824 條第2 項之規
    定起訴請求裁判分割，且前開共有房地依其使用狀況無從為
    原物分割，並請求為變價分割。又上述房屋自84年起遭被告
    丙○○之弟即被告丁○○無權占用迄今，拒不返還，其並受
    有相當於租金之不當得利，為此依民法第767 、179 條之規
    定，起訴請求其應遷讓房屋及返還所受利益等語。並聲明：
    （一）坐落宜蘭縣頭城鎮○○○段武營小段143 之4 地號及
    其上同小段370 建號暨增建物（門牌號碼：宜蘭縣頭城鎮○
    ○○路60號）請准以變價方式分割，分割之後由原告分得價
    金4 分之3 ，被告丙○○分得4 分之1 ；（二）被告丁○○
    應自前項房屋遷出，將之返還原告及被告丁○○，並給付原
    告500,000 元。（三）第2 項聲明願供擔保請准宣告假執行。
二、被告丙○○則以：伊不同意分割，且否認原告是合法的所有
    權人，系爭房地原來是兄弟等人共有，應有部分各4 分之1
    訴外人曾錫煌向地下錢莊借錢，冒用其他兄弟曾錫坤、丁○
    ○的名義一起去借錢，造成系爭房地被拍賣，原告應說明其
    經由法院拍賣程序取得權利，賣得價款係由何人拿走。縱認
    原告為系爭房地之共有人，雖不爭執無法原物分割，但建物
    部分有增建廚房、廁所、餐廳等，有部分占用到別人的土地
    ，當初是被告母親經過第三人同意而興建，所以應該不包括
    在共有範圍內等語資為抗辯，並聲明原告之訴駁回；被告丁
    ○○則以：伊從小就住在系爭房屋，本來是兄弟4 人共有，
    不知道後來為什麼有部分的應有部分被過戶給伊小弟即訴外
    人曾錫煌，然後遭拍賣。伊住在系爭房屋是經另一共有人即
    被告丙○○的同意，並非無權占有。況原告請求給付相當於
    租金之不當得利，依民法第126 條規定其請求權因5 年不行
    使而歸於消滅，所以就89年以前所為之請求亦已罹於時效等
    語資為抗辯，並聲明：原告之訴及假執行之聲請均駁回。
三、兩造不爭執之事實：
（一）坐落宜蘭縣頭城鎮○○○段武營小段143 之4 地號，地目
      建，面積146 平方公尺土地，及其上同小段370 建號（門
      牌號碼：宜蘭縣頭城鎮○○○路60號），依宜蘭縣宜蘭地
      政事務所土地及建物登記謄本所示，係由原告與被告丙○
      ○共有，原告應有部分4分之3（登記日期：83年12月29日
      ，登記原因：拍賣），被告丙○○應有部分4分之1。
（二）被告丁○○自37年間起即居住於前開房屋，嗣因兵役等故
      曾遷居他處，80年間復遷回上址，居住迄今。
（三）前開土地上於如附圖A 、B 部分所示之位置，另有未辦保
      存登記之增建物，作為廚房、廁所、餐廳及房間等用途使
      用，與上述370 建號建物內部相通，建物內部使用單一樓
      梯上、下樓，並共由同一大門進出馬路。
四、得心證之理由：
    本件兩造爭執之處乃在於：原告是否為系爭房屋及土地之所
    有權人之一？其請求裁判分割共有物是否有理由？若有理由
    ，應受分割之範圍是否包含前述未辦保存登記之增建物在內
    ？原告主張以變賣共有物以價金分配於各共有人之方法為分
    割，是否適當？被告丁○○是否合法占有系爭房屋？亦即其
    權利得否拘束原告？若不得拘束，原告主張被告丁○○應給
    付其500,000元之不當得利，是否有理由？茲審酌如下：
（一）原告是否為系爭房屋及土地之所有權人之一？其請求裁判
      分割共有物是否有理由？
   1、按拍賣之不動產，買受人自領得執行法院所發給權利移轉
      證書之日起，取得該不動產所有權，強制執行法第98條定
      有明文。查本件原告主張其於83年間經法院拍賣程序，取
      得系爭宜蘭縣頭城鎮○○○段武營小段143 之4 地號土地
      及其上同小段370 建號（門牌號碼：宜蘭縣頭城鎮○○○
      路60號）之所有權應有部分各4 分之3 之事實，業據其提
      出與所述相符之土地及建物登記謄本各1 件為佐，並經本
      院調閱本院82年度執字第823 號給付票款強制執行事件卷
      宗核閱屬實，堪信為真正。是被告空以：否認原告是合法
      的所有權人，系爭房地原來是伊兄弟等人共有，應有部分
      各4分之1，曾錫煌向地下錢莊借錢，冒用其他兄弟曾錫坤
      、丁○○的名義一起去借錢，造成系爭房地被拍賣，其應
      說明經由法院拍賣程序取得權利，賣得價款係由何人拿走
      云云置辯，並未提出任何具體證據以為佐證，自不足採。
      況其所述縱然屬實，亦係被告得否依侵權行為或不當得利
      等法律關係，另向訴外人曾錫煌及其共謀者請求損害賠償
      或返還利益，尚難據以否認原告之所有權。故本件原告因
      法院拍賣而領得不動產移轉證書，並辦妥所有權移轉登記
      ，其取得系爭房屋及土地之所有權應有部分自屬合法，而
      為所有權人之一。至被告請求傳訊原告本人及曾錫煌到庭
      證述當初借貸之過程，核與本件爭執事項之判斷無影響，
      本院因認無傳訊之必要，附此敘明。
   2、次按，共有人得隨時請求分割共有物，但因物之使用目的
      不能分割或契約定有不可分割之期限者，不在此限，民法
      第823 條第1 項定有明文。查系爭房屋及土地為原告與被
      告丙○○所共有，原告應有部分4 分之3 ，被告丙○○應
      有部分4 分之1 ，該建物為住家，土地部分之地目為建，
      為前開建物之基地，依其使用目的並非不能分割，且原告
      與被告丙○○間亦無不可分割之約定，經本院調解亦無法
      協議分割等事實，有前述土地及建物登記謄本及本院93年
      度宜調字第23號卷宗在卷可按。是被告丙○○雖以伊不同
      意分割等語置辯，惟原告訴請分割系爭房屋及土地，既核
      與前開之規定相符，即為有理由，應予准許。
（二）本件應受分割之範圍是否包含前述未辦保存登記之增建物
      在內？
   1、經查，系爭土地上於如附圖A 、B 部分所示之位置，另有
      未辦保存登記之增建物，作為廚房、廁所、餐廳及房間等
      用途使用，與上述370 建號建物內部相通，建物內部使用
      單一樓梯上、下樓，並共由同一大門進出馬路等事實乃為
      兩造所不爭執，並經本院至現場履勘及囑託宜蘭縣宜蘭地
      政事務所測量，製有勘驗筆錄（含現場照片7 幀）、複丈
      成果圖在卷可稽。而前開增建部分於本院82年度執字第82
      3 號給付票款事件執行時即已存在，並囑託宜蘭縣宜蘭地
      政事務所測量，經暫時編定為同段377 建號予以查封，與
      系爭房地合併拍賣，而由原告於83年間經本院拍賣程序，
      連同前開房地取得所有權應有部分各4 分之3 之情，亦經
      本院調閱前開執行事件卷宗核閱無訛。是原告主張前開前
      開增建物於拍賣時即已存在，其已一併取得所有權應有部
      分，本件共有物應分割之範圍包含前述未辦保存登記之增
      建物在內，即為有理由，而屬可採。
   2、至被告丙○○雖辯稱該增建物係伊母親經第三人同意而興
      建，不包括在系爭房地共有之範圍云云，然並未提出任何
      證據為佐。況本件增建物乃作為廚房、廁所、餐廳及房間
      等用途使用，與系爭370 建號建物內部相通，內部使用單
      一樓梯上、下樓，並共由同一大門進出馬路，並不具備結
      構上與使用上之獨立性，而無單獨之所有權，是前開增建
      物縱為被告母親所增建，然仍屬原有370 建號所有權擴張
      之範圍，則原告主張就該增建物亦有所有權應有部分存在
      ，請求併予裁判分割，乃屬有據，被告所為前開抗辯，尚
      不足採。
（三）原告主張以變賣共有物以價金分配於各共有人之方法為分
      割，是否適當？
      按分割之方法不能協議決定者，法院得因任何共有人之聲
      請，命為以原物分配於各共有人，或變賣共有物以價金分
      配於各共有人。民法第824 第2 項定有明文。查系爭宜蘭
      縣頭城鎮○○○段武營小段143 之4 地號，地目建，面積
      146 平方公尺土地乙筆，地形不方整，呈多邊形狀，且幾
      近全部均為同小段370 建號房屋及其未辦保存登記增建物
      （門牌號碼：宜蘭縣頭城鎮○○○路60號）之基地，而前
      開房屋及增建物則為鋼筋混凝土加強磚造之2 層樓房，僅
      有一大門與馬路相通，內部使用單一樓梯上、下樓等情，
      已經本院至現場履勘及囑託宜蘭縣宜蘭地政事務所測量，
      有前述勘驗筆錄（含現場照片7 幀）、複丈成果圖在卷可
      參，並有原告提出之地籍圖1 件為佐。是本件共有之房地
      ，如就原物為分割，將造成原告與被告丙○○使用上之不
      便，亦有違經濟效益，且兩造均不爭執系爭房地採原物分
      割顯有困難，是本院審酌兩造利益，及顧及社會資源與經
      濟效益，認為原告主張以變價分割方法，變賣共有物分配
      價金，核屬適當。
（四）被告丁○○是否合法占有系爭房屋？亦即其權利得否拘束
      原告？
   1、查系爭宜蘭縣頭城鎮○○○段武營小段143 之4 地號及其
      上同小段370 建號與增建物（門牌號碼：宜蘭縣頭城鎮○
      ○○路60號），自83年12月間起為原告與被告丙○○所共
      有，原告應有部分4 分之3 ，被告丙○○應有部分4 分之
      1 等情，業經本院審認如上。又前開房地於原告取得所有
      權應有部分後，係由被告丁○○占有使用之事實，乃為被
      告丁○○所不爭執，僅辯稱：伊從小就住在系爭房屋，本
      來是兄弟4 人共有，不知道後來為什麼有部分的應有部分
      被過戶給曾錫煌，然後遭拍賣。伊住在系爭房屋是經另一
      共有人即被告丙○○的同意，並非無權占有云云。
   2、惟按，民法第818 條所稱各共有人，按其應有部分，對於
      共有物之全部，有使用、收益之權者，係指各共有人得就
      共有物全部，於無害他共有人之權利限度內，按其應有部
      分行使用益權而言，至共有人對共有物特定部分之使用收
      益，仍須徵得其他共有人全體之同意，非謂共有人對於共
      有物之全部或任何一部有自由使用收益之權利。共有土地
      或建築改良物之出租、出借，乃為共有物之管理行為，依
      民法第820 條第1 項之規定，除契約另有訂定外，由共有
      人全體共同為之。如共有人中之一人擅將共有土地出租、
      出借與他人，對其他共有人不生效力（最高法院86年度台
      上字第3020號、85年度台上字第1070號判決意旨參照）。
      是被告丁○○雖辯稱於拍賣後住在系爭房屋係取得另一共
      有人即被告丙○○之同意云云，然揆諸前開說明，共有人
      丙○○將系爭房地出借予被告丁○○使用，仍須徵得其他
      共有人即原告之同意始得為之，原告既否認有為前開之同
      意，且被告亦無此主張，則渠等間之出借行為自對於原告
      不生效力，而不得拘束原告。故原告主張被告丁○○占有
      系爭房地，對其並無法律上之正當權源，構成無權占有，
      並依民法第767 條之法律關係，請求被告丁○○應自系爭
      門牌號碼房屋遷出，將之返還予原告及共有人全體，即屬
      有據。
   3、原告另主張上述房屋自84年起遭被告丁○○無權占用迄今
      ，而受有相當於租金之不當得利，依民法第179 條規定，
      被告丁○○應返還其於84年1 月1 日起至93年4 月30日止
      所受利益等語，被告丁○○則辯稱原告就超過5 年部分相
      當於租金之不當得利已罹於時效，不得再為請求等語。經
      查：
    (1)按依不當得利之法則請求返還不當得利，以無法律上之原
      因而受利益，致他人受有損害為其要件，故其得請求返還
      之範圍，應以對方所受之利益為度，非以請求人所受損害
      若干為準，無權占有他人土地，可能獲得相當於租金之利
      益為社會通常之觀念，是被上訴人抗辯其占有系爭土地所
      得之利益，僅相當於法定最高限額租金之數額，尚屬可採
      。惟租金之請求權因5 年間不行使而消滅，民法第126 條
      定有明文。又無法律上之原因而獲相當於租金之利益，致
      他人受損害時，如該他人之返還利益請求權已逾租金短期
      消滅時效之期間，對於相當於已罹消滅時效之利益，不得
      依不當得利之法則，請求返還（最高法院61年台上字第16
      95號判例、85年度台上字第2059號裁判意旨參照）。
    (2)本件原告係於93年5 月6 日起訴請求被告丁○○應返還前
      開所受之利益，依前述說明，其就超過5 年部分即83年1
      月1 日起至88年5 月6 日止之返還請求權時效業已屆滿，
      則被告丁○○辯稱該期間之所受利益，其得拒絕給付乙節
      ，即屬有據，故原告此部分之請求，尚無理由。
    (3)又關於原告請求被告丁○○返還88年5 月7 日起93年4 月
      30日所受相當於租金之不當得利部分，依土地法第97條第
      1 項規定，城市地方房屋之租金以不超過土地及其建築物
      申報總價額年息百10％為限。另依土地法施行法第25條規
      定，土地法第97條所謂土地及建築物之總價額，土地價額
      依法定地價，建築物價額依該管地政機關估定之價額，而
      依土地法第148 條規定，土地所有權人依本法申報之地價
      ，為法定地價，是土地施行法第25條所謂之法定地價，即
      是申報地價。查系爭土地之面積為146 平方公尺，於88年
      至93年間之申報地價均為每平方公尺2,800元，即408,800
      元（即146 平方公尺×2,800 元）；另建物部分於88年至
      93年間之課稅現值則分別為45,200元、43,900元、42,800
      元、42,600元、40,400元、39,200元，則系爭土地及建築
      物於88年至93年間之總價額分別454,000元、452,700元、
      451,600元、451,400元、449,200元、448,000元，此有宜
      蘭縣稅捐稽徵處94年4 月1 日宜稅土字第0940008090號函
      1 件在卷可按。本院斟酌被告丁○○占有系爭房地係作住
      家使用，非營利用途，且位於宜蘭縣頭城鎮○○路○巷道
      內，尚非地處繁華熱鬧之區域等情，則被告丁○○所受相
      當於租金之不當得利以不超過土地及其建築物申報總價額
      年息百8 ％為適當。則其於88年間所受之不當得利為23,7
      14元（即454,000 元×8 ％＝36,320元，每月約為3,027
      元，每日為101 元，元以下均4 捨5 入；88年5 月7 日至
      同年月31日計25日為2,525 元、88年6 月至同年12月為21
      ,189元，合計23,714 元)、89年間所受之不當得利為36,2
      16元（即452,700 元×8 ％＝36,216元）、90年間所受之
      不當得利為36,128元（即451,600 元×8 ％＝36,128元）
      、91年間所受之不當得利為36,112元（即451,400 元×8
      ％＝36,112元）、92年間所受之不當得利為35,936元（即
      449,200元×8％＝35,936元）、93年間所受之不當得利為
      11,948 元（即448,000元×8 ％＝35,840元，每月約為2,
      987 元，元以下4 捨5 入；93年1 月至同年4 月為11,948
      元）。而本件原告就系爭房地之應有部分均為4 分之3 ，
      因此，被告丁○○於88年5 月7 日起93年4 月30日止應返
      還予原告其所受相當於租金之不當得利，合計135,041 元
      （即23,714元＋36,216元＋36,128元＋36,112元＋35,936
      元＋11,948元＝180,054 元，180,054 元×3 ／4 ＝135,
      041 元，元以下4 捨5 入）。
（五）綜上所述，原告與被告丙○○共有坐落宜蘭縣頭城鎮○○
      ○段武營小段143 之4 地號，地目建，面積146 平方公尺
      土地，及宜蘭縣頭城鎮○○○段武營小段370 號建號房屋
      及如附圖A 、B 所示之增建物（門牌號碼：宜蘭縣頭城鎮
      ○○○路60號）准予變賣，所得價金，按原告應有部分4
      分之3 ，被告丙○○應有部分4 分之 1比例分配之。又原
      告另依民法第767 條、第179 條之規定，請求被告丁○○
      應自前開房屋遷出，將之返還原告及其他共有人，並給付
      原告135,041 元，為有理由，應予准許，至其超過前開數
      額所為之請求，則屬無據，應予駁回。
（六）又分割共有物事件本質上並無訟爭性，兩造本可互換地位
      ，由任一共有人起訴請求分割，實質上並無何造勝敗之問
      題，本件關於分割共有物部分之訴訟費用由敗訴當事人負
      擔訴訟費用顯失公平，爰酌由原告與被告丙○○各依其應
      有部份比例分擔。另關於請求遷讓房屋及附帶請求給付不
      當得利部分之訴訟費用，本院斟酌原告就遷讓房屋乃為全
      部勝訴，故後者之訴訟費用應由被告丁○○全部負擔。
五、假執行之宣告：原告就遷讓房屋及給付不當得利部分陳明願
    供擔保，聲請宣告假執行，就其勝訴部分核無不合，爰酌定
    相當擔保金額准許之。至其敗訴部分則因其訴之駁回而失所
    附麗，應予駁回。
六、訴訟費用之負擔：民事訴訟法第80條之1 、第79條。
中　　華　　民　　國　　94　　年　　7 　　月　　6　　 日
                  臺灣宜蘭地方法院民事庭
                      法　官　林翠華
正本與原本無異。
如對本判決上訴，須於判決送達後20日內向本院提出上訴狀 (須
附繕本)。
中　　華　　民　　國　　94　　年　　7 　　月　　8　　 日
                      書記官　李明威
